臺灣高等法院刑事判決　　　　　　　　96年度上易字第1312號
上　訴　人　臺灣臺北地方法院檢察署檢察官
被　　　告　丙○○
上列上訴人因被告詐欺案件，不服臺灣臺北地方法院96年度易字
第170號，中華民國96年5月8日第一審判決（起訴案號：臺灣臺
北地方法院檢察署95年度偵緝字第2527號、第2455號），提起上
訴，本院判決如下：
    主  文
原判決關於幫助詐欺部分撤銷。
丙○○幫助連續意圖為自己不法之所有，以詐術使人將本人之物
交付，處有期徒刑陸月，如易科罰金以新臺幣玖佰元即銀元佰
元折算壹日。減為有期徒刑月，如易科罰金以新臺幣玖佰元即
銀元佰元折算壹日。
    事  實
一、丙○○已預見將個人之電話號碼及金融帳戶出租、出售或以
    其他方式提供他人使用，帳戶極可能遭詐欺集團用以詐取金
    錢之用，竟基於幫助他人連續詐欺取財之不確定故意，於民
    國（下同）95年2月5日前不詳時地，將其所有之00-0000000
    0電話號碼及台北國際商業銀行興隆分行00000000000000000
    00號帳戶提供真實姓名年齡不詳之成年男子詐欺之用。而該
    成年男子則基於意圖為自己不法所有之概括犯意，以雅虎奇
    摩網站設立之skks28000@yahoo.com.tw電子信箱及使用丙○○所有之00-00000000電話為賣家之聯絡方式，在雅虎奇摩
    拍賣網上佯裝低價拍賣名牌手提電腦、數位相機等物，使買
    家丁○○、甲○○、乙○○誤信得標，不疑有他而依該不知
    名男子指示匯付價款，而分別於95年2月5日0時7分將新台幣
    （下同）27000元、同年2月5日12時7分將10000元及同年2月
    5日16時54分將13100元，轉帳匯入丙○○台北國際商業銀行
    興隆分行0000000000000000000號帳戶內，陳佳雯因而幫助
    該不知名男子連續詐得上開金額。丁○○、甲○○、乙○○
    久候貨品未至，且連繫上開不知名男子無著，始知受騙，乃
    報警查獲，得悉上情。
二、案經台北市政府警察局中山分局報告臺灣臺北地方法院檢察
    署檢察官偵查起訴。
    理  由
一、被告丙○○坦承賣家之聯繫電話及使用收款帳戶為其所有，
    但否認幫助詐欺犯行，辯稱略以：「金融卡遺失，且密碼抄
    寫於提款卡上，應係遭人冒用，至電話除自己使用外，並無
    家中他人使用」云云。然查：
(一)、按被告以外之人（包括證人、鑑定人、告訴人、被害人及共
    同被告等）於審判外之陳述雖不符刑事訴訟法第159條之1至
    之4等四條之規定，而經當事人於審判程式同意作為證據，
    法院審酌該言詞陳述或書面陳述作成時之情況，認為適當者
    ，亦得為證據；當事人、代理人或辯護人於法院調查證據時
    ，知有刑事訴訟法第159條第1項不得為證據之情形，而未於
    言詞辯論終結前聲明異議者，視為有前項之同意，同法第15
    9條之5定有明文。立法意旨在於傳聞證據未經當事人之反對
    詰問予以核實，原則上先予排除。惟若當事人已放棄反對詰
    問權，於審判表明同意該等傳聞證據可作為證據；或於言詞
    辯論終結前未聲明異議，基於尊重當事人對傳聞證據之處分
    權，及證據資料愈豐富，愈有助於真實發見理念，且強化言
    詞辯論主義，使訴訟程式得以順暢進行，上開傳聞證據亦均
    具有證據能力。本件證人丁○○於警詢及偵查陳述，其性質
    雖屬傳聞證據，且無符合同法第159條之1至之4等情形，惟
    其等所為之警詢筆錄及偵查筆錄內容，業於審理時提示並告
    以要旨，且經檢察官及被告等人表示意見。當事人已知上述
    筆錄乃傳聞證據，且均未於言詞辯論終結前對該等筆錄內容
    異議，依上開規定，是其於警詢及偵查中之證言已擬制同意
    其有證據能力，審酌上開筆錄作成時，較無人情施壓或干擾
    ，亦無不當取供之情形，認為以之作為本案之證據亦屬適當
    ，是其於警詢及偵查筆錄之證言自具有證據能力。
(二)、被害人丁○○、甲○○、乙○○如何因遭網路不實之手提電
    腦及數位相機拍賣，而誤信受騙下標得標匯款至被告帳戶，
    但之後無從以賣家所留被告之市內電話聯絡，亦未能取得任
    何商品等情，已經證人丁○○於偵查（第10574號偵卷第44
    頁）、甲○○、乙○○於原審（原審卷第18頁、第52頁）證
    述甚明，並有證人丁○○提供之顯示拍賣人使用skks28000@
    yahoo.com.tw電子信箱、聯絡電話00-00000000、詐欺金額2
    7000元及得標商品網址之雅虎通知信、00-00000000電話租
    用人為被告丙○○之中華電信資料查詢（同上偵卷第36頁）
    、skks28000@yahoo.com.tw電子信箱開戶資料（同上偵卷第
    23頁）、雅虎奇摩拍賣網評價資料（第2455號偵卷第25、26
    頁）、被告台北國際商業銀行興隆分行000000000000000000
    0號活期儲蓄存款存摺及影本（第10574號偵卷第15至17頁）
    、交易明細（同上偵卷第46頁）、證人丁○○匯款資料（同
    上偵卷第13頁）、證人甲○○提供之雅虎奇摩買家賣家保障
    方案申請書、賣家帳號資料得標確認通知信、匯款資料拍賣
    商品網頁、檢舉信、證人乙○○提供之拍賣商品網頁及匯款
    資料在卷可佐。
(三)、而卷附被告帳戶存摺紀錄，自94年9月28日提領406元後，帳
    戶僅剩餘17元，即無任何提領交易直至95年2月5日，是被告
    早應知帳戶並無足夠現金可用，然卻於偵查稱係因信用卡催
    繳卡費，欲以金融卡提領，始發現遺失（第2455號偵卷第15
    頁），其以剩餘17元之帳戶給付卡債，顯與常情有違；且依
    被告所稱：「信用卡與金融卡一併遺失，但信用卡有報遺失
    」等情，若同時遺失，何以未報失金融卡，且既於原審能清
    楚背誦金融卡密碼，即無記載密碼於金融卡之必要。尤其被
    告帳戶停止使用多時，何能如此巧合於他人受騙匯款入內時
    即已遺失，又怎能施詐之人亦同時使用被告自承個人使用之
  　市內電話以為聯絡方式，是均堪認被告係將自己帳戶及電話
    供人使用而幫助詐欺無誤，絕非單純遺失，否則不能如此巧
    合被告之電話及帳戶均由詐欺之人所用。
(四)、檢察官上訴雖略以：「被害人丁○○、甲○○、乙○○於審
    理中均具結證稱，是以Yahoo賣家帳號skks28000所留的室內
    電話號碼聯絡交易，有各該被害人筆錄及得標確認信等在卷
    可佐。參以系爭室內電話號碼00-00000000裝機地址是被告
    與家人之住所，有中華電信固網市內資料查詢（95年度偵字
    第10574號卷36頁）可稽，衡諸常情，市內電話號碼既裝機
    在家中，有固定線路，以自用為常態。則原審在卷內證據顯
    示裝機地址在被告家中之情，未為其他調查，遽以被告提供
    市內電話號碼供他人詐欺之用，而推認被告並非詐欺罪正犯
    ，自與一般室內電話使用情形不合，顯有判決理由不備之違
    誤」。然查，與本件相類似提供帳戶金融卡資料供詐騙集團
    詐欺之案件，以幫助詐欺判決確定之案件有下列確定判決可
    資參照（92年度台上字第2225號、93年度台上字第5709號、
    第4967號、第125號、第31號）（本院96年度上易字第1220
    號、第1419號、第908號、第1065號、第896號、第1627號、
    第303號、第872號、第719號、第322號、第230號、95年度
    上易字第2345號、第2205號、第4863號、第29號），且檢察
    官亦未舉證證明被告係與該詐欺者為共犯，僅以被告提供電
    室內電話號碼00-0000-0000裝機地址是被告與家人之住所，
    主張市內電話號碼裝機在家中有固定線路以自用為常態，而
    未見及目前轉接電話之各項常態情形（卷附中華電信資料）
    ，且以此推論被告即為共犯，尚非可取。
(五)、綜上，被告幫助詐欺事證明確，其所辯尚非可採，其犯行堪
    以認定，應依法論科。
二、論罪科刑部分：
(一)、按刑法於94年1月7日修正、94年2月2日公布，並於95年7月1
    日施行，而行為後法律有變更者，適用行為時之法律。但行
    為後之法律有利於行為人者，適用最有利於行為人之法律，
    刑法第2條第1項定有明文。
１、查刑法第339條之法定刑，已因新增刑法施行法第1條之1規
    定，中華民國94年1月7日刑法修正施行後，刑法分則編所定
    罰金之貨幣單位為新臺幣；94年1月7日刑法修正時，刑法分
    則編未修正之條文定有罰金者，自94年1月7日刑法修正後，
    就其所定數額提高為30倍，但72年6月26日至94年1月7日新
    增或修正之條文，就其所定數額提高為3倍。又刑法第33條
    關於罰金數額之規定，由銀元1元以上，修正為新台幣1千元
    以上。修正後有關法定刑罰金數額之規定，並無利於修正前
    之規定。從而，比較刑法修正前後規定結果，修正後之刑法
    規定未較修正前規定有利於被告，乃依修正前規定論處。
２、修正刑法係自95年7月1日起施行，在此之前，刑法分則編有
    關罰金刑之貨幣單位係銀元；且依刑法分則編應處罰金者，
    應適用罰金罰鍰提高標準條例第1條、第4條之規定，亦即應
    按各該具體條文制定或修正之先後，定其提高之倍數。惟刑
    法施行法增訂第1條之1，於95年6月14日經總統公佈，並自
    同年7月1日起施行，該條規定：「中華民國94年1月7日刑法
    修正施行後，刑法分則編所定罰金之貨幣單位為新臺幣。94
    年1月7日刑法修正時，刑法分則編未修正之條文定有罰金者
    ，自94年1月7日刑法修正施行後，就其所定數額提高為30倍
    。但72年6月26日至94年1月7日新增或修正之條文，就其所
    定數額提高為3倍」，亦即自95年7月1日起，刑法分則編所
    定罰金之貨幣單位，由原來之銀元改為新臺幣；且94年1月7
    日刑法修正時，刑法分則編未修正之條文定有罰金者，自95
    年7月1日起，有關罰金之數額提高為30倍。揭櫫刑法施行法
    規範內容，本即包括規範刑法修正條文施行後所產生新舊法
    如何適用之問題，刑法施行法關於準據法有特別規定者，自
    應優先於刑法總則第2條規定而為適用，而刑法施行法第1條
    之1既增訂於刑法施行法之規範體系內，並非增訂於刑法總
    則編內，再參照刑法施行法第1條之1之立法理由，即修正條
    文說明亦謂「考量新修正之刑法施行後，不再適用『現行法
    規所定貨幣單位折算新臺幣條例』，為使罰金數額趨於一致
    ，避免衍生新舊法比較適用問題，以緩和實務適用法律之衝
    擊，爰於不變動罰金數額之前提下，規定第二項如上」等語
    ，依該條之立法目的，顯係基於解決新舊法比較適用所衍生
    問題而增訂該條規定以茲適用，則依體系解釋及目的解釋，
    刑法施行法第1條之1係新修正刑法第2條之特別規定，而應
    優先適用（此見解者詳參最高法院庭長呂潮澤所著「新修正
    刑法適用問題之探討」一文，收錄於法官協會雜誌第8卷第1
    期，頁100），本件被告所犯刑法第339條第1項之詐欺罪，
    該罪有罰金刑之處罰，其實質內容於刑法施行法第1條之1增
    訂前後，對於被告並無有利或不利之別，且此增訂之規定應
    屬罰金罰鍰提高標準條例第1條但書之情形，當無同條前段
    規定之適用，應依一般法律適用原則，適用裁判時之法律，
    即刑法施行法第1條之1之規定（最高法院95年11月7日95年
    度第21次刑庭會議決議、臺灣高等法院95年度法律座談會決
    議亦同此意旨）。
(二)、按幫助他人連續犯罪，則為幫助連續，就幫助犯而言，僅有
    一次犯罪行為。本件被告與施詐之成年人並無共同實施詐欺
    犯罪之犯意聯絡或行為分擔，僅基於幫助詐欺取財之意思而
    參與，係施詐之成年人助力促其詐欺犯行實現，應為幫助犯
    。而該施詐之成年人多次詐欺犯行，時間緊接，所犯構成要
　　件相同之罪名，顯係基於概括犯意反覆為之，應依修正前刑
  　法第56條連續犯之規定論。核被告所為，係犯刑法第339條
    第1項之幫助連續詐欺取財罪。起訴書認被告係共犯詐欺罪
    嫌，然證人三人均證稱當時賣家係一男子，檢察官亦未能舉
    以其他積極證據證明被告有何犯意聯絡及行為分擔，僅能為
    被告有利之認定，認其為幫助犯，而起訴之基本社會事實同
    一，且經原審當庭諭知變更起訴法條並給予被告答辯機會。
    至於起訴書僅論及被告幫助詐欺證人丁○○部分，然卷內亦
    有證人甲○○、乙○○二人受詐欺之事實，檢察官漏未起訴
    ，容有未洽，然此二人為正犯之連續詐欺犯行之一部，具前
    述修正前刑法之連續犯裁判上一罪關係，為起訴效力所及，
    自得併予審究。被告既係基於幫助之犯意而為之，所為係刑
    法第30條規定之幫助犯，乃依正犯之刑減輕之。至刑法第30
    條幫助犯雖亦有修正，然僅為用語之變更，要件尚無更易，
    不涉及被告有利不利之新舊法之比較，逕行適用修正後之規
    定。
(三)、原審就被告幫助詐欺部分予以論罪科刑固非無見，惟查：
    、被告犯罪係在96年4月24日以前，原判決未依中華民國96
    年罪犯減刑條例第2條第1項第3款規定予以被告減刑，而為
    有利於被告之適用，於法自有違誤。、連續幫助與幫助連
  　續為不同之犯罪態樣，如基於概括犯意，多次幫助他人犯罪
    ，為連續幫助，該幫助者有多次犯罪行為；如以一幫助行為
    ，幫助他人連續犯罪，則為幫助連續，就幫助犯而言，僅有
    一次犯罪行為。原審判決主文記載幫助連續意圖為自己不法
　　之所有，以詐術使人將本人之物交付，似認為僅有一幫助行
　　為，幫助他人連續犯罪；但理由卻說明：「被告先後幫助多
　  次詐欺犯行，時間緊接，所犯構成要件相同之罪名，顯係基
    於概括犯意反覆為之，應依修正前刑法第56條連續犯之規定
    論以幫助連續詐欺之一罪」，其主文之記載與理由之說明自
　　相矛盾，自有理由矛盾之違法（87年度台上字第3865號）。
  　以上原審判決關於被告幫助詐欺部分尚有未洽，則檢察官以
    前詞提起上訴雖非可採，惟原判決關於被告幫助詐欺部分既
    有可議，應將原判決關於被告幫助詐欺部分撤銷改判。
(四)、爰審酌被告之犯罪動機、目的、幫助他人詐欺之犯行，擾亂
    金融社會秩序，幫助詐欺行為對被害人造成損失之數額及程
    度，暨其生活狀況、品行、智識程度、手段及犯罪後之態度
    等一切情狀，量處有期徒刑陸月，並諭知如易科罰金以新臺
    幣玖佰元即銀元佰元折算壹日。被告犯罪時間係在96年4
    月24日以前，依中華民國96年罪犯減刑條例第2條第1項第3
    款規定，應予減其宣告刑二分之一，即減為有期徒刑月，
    並諭知如易科罰金以新臺幣玖佰元即銀元佰元折算壹日。
據上論斷，應依刑事訴訟法第369條第1項前段、第364條、第299
條第1項前段、第300條，刑法第2條第1項前段、第30條、第339
條第1項，修正前刑法第41條第1項前段，刑法施行法第1條之1，
現行法規所定貨幣單位折算新臺幣條例第2條，中華民國96年罪
犯減刑條例第2條第1項第3款、第7條、第9條，判決如主文。
本案經檢察官劉文水到庭執行職務。
中　　華　　民　　國　　96　　年　　8 　　月　　7 　　日
　　　　　　　　　刑事第十二庭審判長法　官   蔡永昌
　　　　　　　　　　　　　　　　　　法　官   陳榮和
　　　　　　　　　　　　　　　　　　法　官   施俊堯
以上正本證明與原本無異。
不得上訴。
                                    書記官   孫佩琳
中　　華　　民　　國　　96　　年　　8 　　月　　7 　　日
附錄：本案論罪科刑法條全文
中華民國刑法第339條
（普通詐欺罪）
意圖為自己或第三人不法之所有，以詐術使人將本人或第三人之
物交付者，處5年以下有期徒刑、拘役或科或併科1千元以下罰金
以前項方法得財產上不法之利益或使第三人得之者，亦同。
前二項之未遂犯罰之。
